【裁判字號】    99,易,1197
【裁判日期】    990902
【裁判案由】    詐欺
【裁判全文】
臺灣臺北地方法院刑事判決              99年度易字第1197號
公  訴  人  臺灣臺北地方法院檢察署檢察官
被      告  甲○○
上列被告因詐欺案件，經檢察官聲請以簡易判決處刑（98年度偵
字第23680 號），本院認不宜以簡易判決處刑（99年度簡字第93
8 號），改以通常程序審理，判決如下：
    主  文
甲○○無罪。
    理  由
一、公訴意旨略以：被告甲○○明知已無資力且無還款之意，竟
    基於為自己不法所有之意圖，於民國96年3 月5 日、96年8
    月14日及97年1 月23日，在臺北市中山區○○○路與中山北
    路口，向告訴人陳薇宇佯稱需資金投資成衣場及土地為由，
    向告訴人借款，告訴人不疑有他而分別借款新臺幣（下同）
    55萬、30萬、30萬予被告，嗣被告即避不見面，告訴人始知
    受騙，因認被告涉犯刑法第339 條第1 項之詐欺取財罪嫌。
二、按犯罪事實應依證據認定之，無證據不得認定犯罪事實；不
    能證明被告犯罪者，應諭知無罪之判決，刑事訴訟法第154
    條第2 項、第301 條第1 項分別定有明文。次按認定不利於
    被告之證據須依積極證據，苟積極證據不足為不利於被告事
    實之認定，即應為有利被告之認定，更不必有何有利之證據
    ；又犯罪事實之認定，應憑證據，如無相當之證據，或證據
    不足以證明，自不得以推測或擬制之方法，以為裁判之基礎
    。再者，依刑事訴訟法第161 條第1 項規定，檢察官對於起
    訴之犯罪事實，仍應負提出證據及說服之實質舉證責任，尚
    其所提出之證據，不足為被告有罪之積極證明，或其指出證
    明之方法，無從說服法院以形成被告有罪之心證，基於無罪
    推定之原則，自應為被告無罪判決之諭知，最高法院30年上
    字第816 號、40年台上字第86號、92年台上字第128 號判例
    可資參照。又刑法第339 條第1 項詐欺取財罪之成立，須行
    為人主觀上有為自己或第三人不法所有之意圖，客觀上係以
    詐術使人將本人或第三人之物交付為構成要件。而所謂以詐
    術使人交付財物，必須行為人確有施用詐術，被詐欺人因其
    詐術陷於錯誤，而交付財物之因果聯鎖。若其並未施用詐術
    ，或所用方法不能認為詐術，或不致使人陷於錯誤，即不構
    成該罪，最高法院46年台上字第260 號判例亦可參照。故刑
    法上之詐欺，除行為人主觀上需具為自己或第三人不法所有
    之意圖外，尚須客觀上有施用詐術，始能成罪。
三、公訴意旨認被告涉犯上開罪嫌，無非係以被告供述、告訴人
    指訴及借據3 張為其論據。訊據被告堅決否認有何詐欺犯行
    ，辯稱：伊確有向告訴人借錢，但有支付利息，也有陸續以
    匯款及現金方式還款，是後來因為賭博輸錢才還不出來，伊
    願意分期償還，並沒有詐欺之意等語。經查：
（一）有關公訴人認被告於向告訴人借款之際已無資力一事，公
      訴人並未提出相關事證加以證明，且與告訴人於本院審理
      時證稱：當時被告是蠻大方的，跟朋友出去玩的時候也會
      去飯店喝下午茶，表現的不像沒有錢的樣子等語不符（本
      院卷第59頁），則被告於借款之際是否已無資力，尚非無
      疑。
（二）有關公訴人認被告自始即無還款之意一事，公訴人係以被
      告迄今尚未還款而加以推斷。然被告否認此等事實，並提
      出總數為314,900 元之匯款單據為證（本院卷第63-72 頁
      ）。而告訴人於本院審理時亦證稱：被告陸續向伊借款6
      次，金額分別是50萬元、20萬元、10萬元、30萬元、15萬
      元、30萬元，期間被告有陸續還錢，除了被告提出的匯款
      紀錄外，大概還有10萬元左右的現金。但因為雙方有說好
      還的錢要算在20萬元、10萬元及15萬元這幾筆，所以伊提
      出告訴50萬、30萬、30萬這幾筆都是被告沒有還的等語在
      卷（本院卷第56-59 頁）。是依上開事證可知，被告係陸
      續向告訴人借款155 萬元，並陸續償還部分借款約42萬元
      ，堪認被告係有部分還款之實，可否僅因被告事後未能全
      數還款，即推認被告於公訴意旨所指之3 筆借款之時均無
      還款真意，恐仍有疑。
（三）被告係以其父在大陸地區之成衣工廠需周轉及投資土地為
      由，陸續向告訴人借款。而因被告與告訴人間僅為金錢借
      貸關係，告訴人並不負擔或享有被告投資成敗之損失或獲
      利，且被告與告訴人當時係屬類似男女朋友關係等事實，
      業據告訴人證述在卷（本院卷第57-59 頁），故被告借款
      之動機與目的是否為雙方交易之重要事項，尚非無疑。再
      者，被告之父確在大陸地區設有成衣工廠之事實，業經告
      訴人陳明在卷（本院卷第58頁），足見被告並無虛構事實
      誘使告訴人借款50萬元。又公訴人未證明被告並無任何土
      地投資，亦難認被告有虛構事實向告訴人借款30萬元、30
      萬元。從而，在無積極證據之下，自難逕認被告有施用何
      種詐術。
四、綜上所述，本案被告固仍積欠告訴人如公訴人所指之款項共
    計115 萬元，然依公訴人所舉前開證據，尚不足使本院達於
    通常一般之人均不致有所懷疑，而得確信其為真實之程度，
    致使無從形成有罪之確信，則依罪證有疑利於被告之證據法
    則，即不得遽為不利被告之認定。此外，復查無其他積極證
    據足資認定被告有何公訴人所指之犯行，揆諸前開說明，自
    應為被告無罪之諭知，以免冤抑。
據上論斷，應依刑事訴訟法第452 條、第301 條第1 項，判決如
主文。
本案經檢察官葉惠燕到庭執行職務。
中    華    民    國    99    年    9     月    2     日
                  刑事第七庭審判長法  官  林庚棟
                                  法  官  林欣苑
                                  法  官  林勇如
上正本證明與原本無異。
如不服本判決應於收受送達後10日內向本院提出上訴書狀，並應
敘述具體理由；其未敘述上訴理由者，應於上訴期間屆滿後20日
內向本院補提理由書（均須按他造當事人之人數附繕本）「切勿
逕送上級法院」。告訴人或被害人如對於本判決不服者，應具備
理由請求檢察官上訴，其上訴期間之計算係以檢察官收受判決正
本之日期為準。
                                  書記官  葉潔如
中    華    民    國    99    年    9     月    2     日

司法院資訊處製作；財團法人民間司法改革基金會備份。
